【裁判字號】    88,易,2067
【裁判日期】    900321
【裁判案由】    違反商標法
【裁判全文】
臺灣桃園地方法院刑事判決                        八十八年度易字第二六七號
    公  訴  人  臺灣桃園地方法院檢察署檢察官
    被      告  甲○○
右列被告因違反商標法案件，經檢察官提起公訴（八十八年度偵字第一一三三九號）
，本院判決如左：
    主  文
甲○○無罪。
    事  實
一、公訴意旨略以：被告甲○○基於概括犯意，自民國八十八年三月左右起，明知綽
    號「阿發」之不詳姓名者持至其所負責之桃園縣龜山鄉○○路○段一０五六號店
    寄賣之遊戲光碟「Ｐｌａｙ  Ｓｔａｔｉｏｎ」等系統其上之「ＰＳ設計圖」係
    仿冒日商新力電腦娛樂股份有限公司（下稱新力公司）登記第七一０四五四號之
    商標圖樣製品，竟仍每片新台幣（下同）五十元價格，連續陳列並出售予該店不
    特定顧客，再從中抽取十五元之不法利益，迄同年五月二十七日十五時十分許，
    為警查獲扣得上開光碟三百五十六袋（共九百八十片），因認被告涉有違反商標
    法第六十三條之罪嫌。
二、本件公訴人認被告涉有右揭犯行，係以告訴人新力公司代理人之指訴及上開扣案
    光碟在卷為其主要論據。訊據被告固坦承有於右揭時、地，以每片三十五元之代
    價向綽號「阿發」之不詳姓名之人購入仿冒新力公司遊戲光碟片，並以每片五十
    元之代價販出之事實，惟堅詞否認有何右揭犯行，辯稱：扣案之光碟沒有任何新
    力公司標示，並不知有侵害他人之商標權等語。
三、按犯罪事實應依證據認定之，無證據不得推定其犯罪事實。又不能證明被告犯罪
    者，應諭知無罪之判決，刑事訴訟法第一百五十四條、第三百零一條第一項分別
    定有明文。次按刑事訴訟法上所謂認定犯罪事實之證據，係指足以認定被告確有
    犯罪行為之積極證據而言，該項證據自須適合於被告犯罪事實之認定，始得採為
    斷罪資料。如未能發現相當證據，或證據不足以證明，自不能以推測或擬制之方
    法，以為裁判之基礎。又刑事訴訟上證明之資料，無論其為直接或間接證據，均
    須達於通常一般人均不致有所懷疑，而得確信其為真實之程度，始得據為有罪之
    認定，若其關於被告是否犯罪之證明未能達此程度，而有合理性懷疑之存在，致
    使無法形成有罪之確信，根據「罪證有疑，利於被告」之證據法則，即不得遽為
    不利被告之認定，此分別有最高法院二十九年上第三一０五號、四十年臺上字第
    八六號、七十六年臺上字第四九入六號判例可資參照。經查：
（一）扣案之光牒片均為雙面銀白色之裸片，光碟片上並未印刷遊戲名稱，而以彩色
      印刷之相關遊戲光碟目錄紙放置其上以供辨識，再以塑膠雙面封套就雙面銀白
      色裸片及內容含遊戲名稱但略除製作公司、商品條碼之四方形封盒分開包裝，
      或直接將遊戲名稱或圖案以彩色印刷方式印製在光碟片其中一面但略除公司名
      稱、商標、條碼等字樣且未以任何包裝加以區隔保護（僅有裸片並無包裝及封
      盒），與一般新力公司所產製之遊戲光碟片均有精緻包裝，光碟片未寫入資料
      一面均有彩色之印刷，且每片均以塑膠盒分片包裝予以保護，兩相比較差異極
      距；又扣案之光碟片，其中將新力公司之主機空機操作，新力公司之主機僅呈
      現「SONY」之畫面，即未再出現任何畫面；再將扣案之新力公司光碟片置入主
      機操作，第一畫面出現「SONY」字樣，第二畫面出現「PS」設計圖及「PS」
      Playstation Licensed by Sony Computer Enterprisment.Lt d.等文句，第
      三畫面則進入遊戲本身，此與將新力公司真品光碟置入主機操作，第一畫面出
      現「SONY」，第二畫面出現「PS」設計圖等運作完全相同等情，業經本院就扣
      案光碟片勘驗無訛，有本院九十年二月十三日勘驗筆錄在卷可憑，並有勘驗照
      片一幀（參告訴人新力公司九十年二月二十七日陳報狀）附卷可資佐證，據而
      可徵扣案之光碟片要屬盜版之情無疑。惟由事物之本質觀之，此非商標之侵害
      或有害於公平交易秩序之問題，而屬侵害著作權之問題。茲分述如下：
（１）在客觀構成要件上，被告並無『商標使用』行為之表徵。按商標法第六條規定
      ：本法所稱商標之使用，係指為行銷之目的，將商標用於商品或其包裝、容器
      、標貼、說明書、價目表或其他類似物件上，而持有、陳列或散布，如非以行
      銷為目的而使用到他人之註冊之商標，自與侵害商標法之規定不符（最高法院
      七十五年度台上字第七四四八號、八十六年度臺非字第一四八號判決參照）。
      次按商標法保護商標專用權，其立法目的是為避免混同、誤認及維護工商業公
      平競爭之秩序，故商標法上所稱之『使用』，係強調為行銷之目的，而將商標
      用在商品上、或包裝上、容器上，使有意購買之消費者認識其為原廠商營業之
      商品而言，倘今消費者不致誤認為原廠商之商品，應非商標法所欲規範之行為
      （行政法院二十四年判字第二十五號判例參照）。易言之，商標權之『侵害』
      係基於『行銷自己之產品』，於行銷時以使消費者誤認為該知名或經他人已註
      冊之商標以便搭售自己之產品為目的。本件被告所販售之前開封面未印有新力
      公司名稱、條碼及前揭商標圖樣之光碟，由『外觀』視之，不論光碟片本身或
      紙質外包裝，均未標示任何商標，且外觀印刷及包裝均甚粗糙，已如前述，顯
      無使人混同誤認係正廠產品之虞而藉此搭售自己產品之目的。再者前開查扣之
      遊戲光碟片係被告將光碟片出售予不特定顧客，客戶於購買後，再將之置於適
      合執行光碟片內儲存程式之主機，經由電視螢幕播放其內容之遊戲軟體光碟所
      儲存之程式內容，客戶始得利用其配備玩樂，是此類光碟片係由客戶先向被告
      購入光碟片後，再以其所自備之電腦遊戲主機配合電視螢幕等相關硬體設置完
      備後，將光碟片置於主機執行光碟片內儲存之程式時，始有在電視螢幕出現告
      訴人公司之商標圖樣或公司名稱及「LICENSED  BY SONY COMPUTER
      ENTERTAINMENT  INC.」等英文字樣及授權文字，是縱認此種標示型態足資一
      般商品購買人認識其所表彰之商品來源，解釋上屬商標法第六條第一項所稱之
      其他類似物件之範疇，惟被告出售光碟片時，並非如前述透過主機及電視螢幕
      顯示光碟片內所儲存之新力公司名稱、前揭商標圖樣及遊戲內容後始得販賣遊
      戲光碟片，而僅係單純交付光碟片予顧客。是於『交易過程中』，被告所販售
      之仿冒遊戲光碟片內儲存之商標圖樣及授權文字係隱而未見，客觀上自無商標
      之使用可言，換言之該盜版光碟之重製者，不論係被告或另有其人，在客觀上
      均無『使用』他人已註冊或知名之商標藉此混充真品之情事。況前開扣案之遊
      戲軟體光碟，一經在主機中播放，會在螢幕中出現前開商標圖樣及英文授權字
      樣等文句，實係『重製』時技術之不足無法將上開商標及文句除去之當然結果
      ，並無藉此達其行銷之目的，而有搭售之性質，實難認上開行為係屬『商標使
      用』行為而以商標法罪責相繩。
（２）由主觀構成要件而言，被告並無侵害商標或使人產生混淆之欺騙他人之犯意。
      按商標法第六十二條、第六十三條由體係解釋觀之，具有承接之性質，應作綜
      合解釋，無論係製造、販賣或輸出輸入者，均須主觀上具有使人誤認或混淆不
      同商品之意圖，始可能符合上開商標法之罪。然查：本件被告主觀上若有意使
      用該商標造成有意消費之人誤認上開盜拷軟體即係新力公司所出品之原版軟體
      ，理應於外包裝上貼上足以使人誤認之日本廠商商標，然扣案之盜版光牒，其
      包裝內外均未有任何商標或圖案，有如前述，參以原版軟體一般市價均在數百
      元至千元之高，而前開盜拷光碟每片僅以五十元之低價出售，亦據被告供明在
      卷，均無使消費者產生任何誤認其以五十元低價所購且外包裝上並無新力公司
      名稱及商標且均以塑膠封套包裝之光碟即為前開公司所產製之真品遊戲光碟之
      可能，顯見被告並無致使消費者或使用者產生混淆誤認為正廠產品之意，是實
      難認為被告有侵害他人商標及致使人產生與真品相混淆之意圖欺騙他人之主觀
      犯意。是綜上所述，被告販售光碟片封盒上未印有新力公司名稱、條碼及前揭
      商標圖樣之盜版遊戲光碟片之行為，尚與商標法第六十二條第一款、同法第六
      十三條之構成要件有間。
（二）末查由立法目的之綜合解釋而言，本件被告雖有販賣盜拷軟體之行為，由法之
      觀點，被告之行為侵害他人之智慧財產權確有可非難之處，然須強調者，被告
之可非難重點並非在於侵害他人之商標權，而係屬侵害著作權之問題。綜上所
      述，扣案之盜版光碟在客觀上既未使用他人商標或其他商品表徵，並無使人混
      淆誤認之虞，且被告主觀上亦無此圖，是以即便其有販售盜版光碟之可非難行
      為，惟核其所為要與商標法第六十二條第一款、第六十三條之罪之構成要件不
      符，自難執此罪之責相繩。不能證明被告犯罪，依法應諭知被告無罪之判決。
四、按告訴乃論之罪，被害人未向檢察官或司法警察官告訴，在法院審理中，縱可補
    為告訴，仍應向檢察官或司法警察官為之，然後再由檢察官或司法警察局將該告
    訴狀或言詞告訴之筆錄補送法院，始得謂為合法告訴。如果被害人不向檢察官或
    司法警察官提出告訴，而逕向法院表示告訴，即非合法合訴，最高法院七十三年
    臺上字第四三一四號判例可資參照。經查：本件被害人新力公司、日商思奎爾股
    份有限公司於偵查中就被告違反著作權法部分，迄未向檢察官或司法警察官提出
    告訴，迨本院審理中，始當庭以書狀向本院表示告訴，有告訴人所提八十八年十
    二月三日追加告訴狀一份在卷可稽，依前開說明，此部分告訴自非合法。被告所
    犯違反著作權法部分，尚欠缺訴追要件，即非本院所得受理審判，末此敘明。
據上論斷，應依刑事訴訟法第三百零一條第一項，判決如主文。
本案經檢察官黃文明到庭執行職務。
中     華      民      國      九十      年      三      月     廿一    日
                                    臺灣桃園地方法院刑事第三庭
                                        法  官  林惠霞
右正本證明與原本無異。
如不服本判決，應於送達後十日內，向本院提出上訴狀。
                                        書記官  邱仲騏
中     華      民      國      九十      年      三      月    廿二     日


司法院資訊處製作；財團法人民間司法改革基金會備份。
